臺灣臺北地方法院刑事判決　　　　　　 99年度交易字第175號
公　訴　人　臺灣臺北地方法院檢察署檢察官
被　　　告　陳卓逸
選任辯護人　李進勇律師
上列被告因過失傷害案件，經檢察官提起公訴（99年度調偵字第
38號），本院判決如下：
    主  文
陳卓逸犯過失傷害罪，處拘役伍拾捌日，如易科罰金，以新臺幣
壹仟元折算壹日。
    事  實
一、陳卓逸於民國98年6 月22日下午5 時35分許，駕駛車號9723
    -EP 號自小客車，沿臺北市○○區○○路由西往東方向行駛
    ，行經臺北市○○路與建國南路口時，本應注意汽車在同向
    2 車道以上之道路變換車道時，應讓直行車先行，並注意安
    全距離，而依當時天候晴、日間自然光線、市區○○道路路
    面乾燥、無缺陷、無障礙物、視距良好，並無不能注意之情
    事，竟疏未注意及此，貿然靠右變換車道，致與同向由戴美
    云所騎乘之車號581-QAV 號輕型機車發生擦撞，致戴美云當
    場人車倒地，因而受有左側骨盆閉鎖粉碎性骨折合併神經損
    傷、下肢無力之傷害。陳卓逸於肇事後，在有偵查犯罪職權
    之公務員知悉其犯行前，即向前來處理車禍事宜之員警承認
    其為肇事者，而自首並接受裁判。
二、案經戴美云訴請臺北市政府警察局大安分局報告臺灣臺北地
    方法院檢察署檢察官偵查起訴。
    理  由
壹、程序部分：
    按被告以外之人於審判外之陳述，雖不符前4 條（即刑事訴
    訟法第159 條之1 至之4） 之規定，而經當事人於審判程序
    同意作為證據，法院審酌該言詞陳述或書面陳述作成時之情
    況，認為適當者，亦得為證據。當事人、代理人或辯護人於
    法院調查證據時，知有第159 條第1 項不得為證據之情形，
    而未於言詞辯論終結前聲明異議者，視為有前項之同意，刑
    事訴訟法第159 條之5 定有明文。經查，檢察官、被告陳卓
    逸及其辯護人於本院言詞辯論終結前，就本判決所引用下列
    各項屬於審判外陳述之證據，知有第159 條第1 項不得為證
    據之情形，均未聲明異議，且本院審酌該證據作成情況均無
    不適當之情形，是依上開規定，認得作為本案證據。
貳、實體部分：
一、訊據被告陳卓逸固坦承有於上開時、地駕駛上開車輛，與告
    訴人戴美云所騎乘上開機車發生擦撞之事實，惟矢口否認有
    何過失傷害之犯行，辯稱：案發時伊從第一車道變換至第二
    車道，已善盡變換車道應注意後方來車之責任，且伊變換車
    道完成並在第二車道直行約10公尺後，才聽到車尾右後方有
    碰撞聲音，伊立即停車查看，故本件車禍之發生並非伊變換
    車道時不讓直行車先行，或未注意安全距離所致，伊並無過
    失云云。被告之辯護人則為其辯以：告訴人承認案發時是要
    前往南京東路，則其合理之行進路線應係由辛亥路左轉建國
    南路，再到南京東路，即告訴人應係由第二車道靠左變換至
    第一車道時，擦撞到直行之被告汽車，此由案發後告訴人之
    機車係向左倒及機車倒地之位置係在中央分隔島之障礙物線
    上即可證明，是本件車禍之發生應是告訴人欲變換車道時，
    未注意車前狀況及未保持安全距離所致，足見被告並無過失
    云云。經查：
  (一)被告於上開時地駕車與告訴人戴美云所騎乘之機車發生擦撞
    ，並致告訴人受有上開傷害之事實，為被告所不爭執，復有
    道路交通事故現場圖、道路交通事故調查報告表(一)、(二)、交
    通事故談話紀錄表、補充資料表、現場及車損照片8 張、員
    警受理報案相關資料、被告及告訴人提供之現場照片、臺北
    市立聯合醫院仁愛院區診字第001741、001739、005549、00
    6483號診斷證明書及驗傷診斷書、中華民國身心障礙手冊等
    件附卷可稽（見偵一卷第4 、10至13、15至18、33至39頁；
    偵二卷第15頁；院一卷第12至14、20頁；院二卷第27、29、
    33至37、64、65頁），是此部分事實堪以認定。
  (二)被告雖以上開情詞置辯，而證人即案發時坐在被告汽車副駕
    駛座之被告胞妹陳卓苑亦證稱：被告變換車道時右方沒有來
    車，切入的時候是沒有狀況的，差不多過了幾秒，突然聽到
    車子後方有聲音云云（見院一卷第42頁）。惟查，證人陳卓
    苑於案發時坐在副駕駛座，並非駕駛人，本不會注意後照鏡
    中後方是否有來車之情形，且證人陳卓苑係被告之胞妹，基
    於親屬情誼，或有偏袒維護之虞，是其上開證述，尚難遽予
    採信。且被告於案發後未滿2 小時員警製作交通事故談話紀
    錄表時已供稱：「當時我車沿辛亥路西向東第一線車道行駛
    ，至肇事地點前，車有打右邊方向燈，大約5 秒鐘左右，我
    車即由第一線車道向右變換為第二線車道，『此時』我即聽
    到機車倒地聲後，我車即停車並下車查看，才知道有一部
    581- QAV號輕機與我車同向，自我車右後方行駛過來，該
    581-QAV 號輕機之左前手把與我車之右後葉子板擦撞而肇事
    」等語（見偵一卷第34頁），核與證人即告訴人於本院審理
    時具結證稱：當天下午5 點多，伊騎摩托車從中和往臺北市
    走，經過辛亥路、建國南路口時，伊直行往前走，就突然有
    車子把伊撞翻，救護車就把伊送到醫院去；伊是直行，對方
    的車子從伊的左手邊過來，伊的機車左邊與對方車子發生擦
    撞，在碰撞之前伊沒有看到對方的車子等語（見院二卷第39
    、40頁）相符。又依道路交通事故補充資料表及兩車車損照
    片（見偵一卷第37頁；院二卷第34、36、37頁）觀之，肇事
    後被告之汽車右（補充資料表誤載為左，應予更正）後葉子
    板呈現凹陷狀，告訴人之機車則呈現左前煞車手把往車頭方
    向略微凹折及左後照鏡斷裂之情況，則倘如被告所稱：伊已
    完成由第一車道變換至第二車道之動作，並在第二車道直行
    約10公尺後才與告訴人發生擦撞云云，則依經驗法則判斷，
    案發時告訴人既然一直行駛在第二車道上，苟被告已變換車
    道完成並在第二車道行駛10公尺後才發生擦撞，則告訴人機
    車之車頭理應會碰撞到被告汽車之正後方保險桿，何來告訴
    人機車左側（左前煞車手把及左後照鏡）擦撞到被告汽車右
    側（右後葉子板）之可能？足見被告上開所辯，顯與常情相
    違，殊不足採。是本件車禍之發生，確係因被告所駕汽車變
    換車道時，不慎擦撞到告訴人騎乘之機車所致，應屬無疑。
  (三)被告及辯護人固質疑：依告訴人之機車向左倒及機車倒地之
    位置，可判斷本件車禍係因告訴人由第二車道變換至第一車
    道時，未注意車前狀況，致擦撞到被告之汽車所致，告訴人
    應有過失云云。而本院參酌道路交通事故現場圖及現場照片
    （見偵二卷第15、16頁；院二卷第27、35、64、65頁），可
    之肇事後告訴人之機車呈現左倒、車頭朝北、後輪位於近障
    礙物線南緣上，告訴人機車刮地痕長7.0 公尺、約與近障礙
    物線南緣平行，前輪距綠地延伸線8.0 公尺、後輪距綠地延
    伸線7.8 公尺；被告之汽車呈現最終位置車頭朝東南東，後
    車尾距綠地延伸線3.0 公尺之情形；而告訴人亦坦承：案發
    時伊要前往民生東路、南京東路，要先直行辛亥路，再左轉
    建國南路等語（見院一卷第40頁；院二卷第73頁背面）。然
    按機器腳踏車在已劃分快慢車道之雙向道路，應在最外側快
    車道及慢車道行駛，道路交通安全規則第99條第1 項第2 款
    定有明文。查本件肇事地點前之辛亥路為三線道路，至肇事
    地點時方變為「Y 字型」各兩線道之道路（即往左係前往建
    國南路，往右則係前往辛亥路），是告訴人於案發時因要經
    建國南路前往民生東路、南京東路，遂騎乘機車行駛在辛亥
    路第二快車道上，待行駛至Y 字型分岔路口時，始得靠左變
    換至第一車道而前往建國南路，則被告之駕駛行為核與上開
    規定相符，並無任何違反交通法規之處。又證人戴美云已供
    稱：發生車禍當時伊是直行，那時候還不需要轉彎等語（見
    院二卷第40頁）；並參以道路交通事故現場圖顯示告訴人機
    車之刮地痕長達7 公尺、約與近障礙物線南緣平行，及告訴
    人之機車僅左側煞車手把及左後照鏡與被告汽車右後葉子板
    擦撞，機車車體本身並未與汽車碰撞等情，足見告訴人之機
    車左側應係突遭被告汽車右後側輕微接觸擦撞，致失去平衡
    ，才會在上開位置留下長達7 公尺之刮地痕。況依卷附道路
    交通事故現場圖、現場及車損照片等資料，亦無證據足以證
    明案發時告訴人已進行靠左變換車道之動作，是被告及其辯
    護人上開所辯：依肇事後告訴人機車之車頭向左及機車倒地
    之位置，可證明是告訴人變換車道撞到被告汽車云云，尚屬
    無據。從而，案發時告訴人仍處於直行狀態，係因被告貿然
    變換車道，致2 車發生擦撞，是告訴人對於本件車禍之發生
    並無任何過失可言。
  (四)按稱重傷者，謂毀敗或嚴重減損一肢以上之機能，毀敗或嚴
    重減損生殖之機能，或其他於身體或健康，有重大不治或難
    治之傷害，刑法第10條第4 項第4 至6 款分別定有明文。次
    按刑法第10條第4 項第4 款所稱毀敗1 肢以上之機能，係指
    肢體因傷害之結果完全喪失其效用者而言，如經過相當之診
    治而能回復原狀，或雖不能回復原狀而僅祇減衰其效用者，
    並非己達全部喪失效用之程度，仍不得謂為該款之重傷；又
    刑法第10條第4 項第4 款所謂毀敗一肢以上之機能，既設有
    專款規定，則傷害四肢之重傷，自以有被毀敗之情形為限，
    其同條第4 項第6 款所規定其他於身體或健康有重大不治或
    難治之傷害，即不包括傷害四肢在內，最高法院28年上字第
    1098號、30年上字第445 號判例意旨可資參照。查告訴人因
    本件車禍致受有左側骨盆閉鎖粉碎性骨折合併神經損傷、下
    肢無力之傷害，已如前述，且經本院函詢告訴人就診之臺北
    市立聯合醫院仁愛院區（下稱仁愛醫院），該院函覆稱：「
    病患（即告訴人）髖（左）關節受限影響較大，為正常人關
    節活動範圍之30% 以下（例髖部應可屈曲100 度以上，此患
    者現況為不到20度）；膝部關節因此傷害導致神經性損傷害
    」以致活動範圍亦受影響為正常範圍之30-40%，肢力尚可以
    支撐體重（以輔具輔助）而行走，此行為能力與關節活動範
    圍均需長期復健，而效果依其能力而定，依臨床判斷恢復機
    會為關節活動能力應可依復健而進步，但不可能完全恢復至
    傷害之前之肢體能力，依現況而言，行走功能在輔具之下有
    達到30% 之能力，唯繼持現況現況肌力訓練，在未來仍需進
    一步復健治療」等語，有仁愛醫院99年11月3 日北市醫仁字
    第09931443400 號函在卷可參。惟查，本院另函詢告訴人復
    健治療之財團法人天主教耕莘醫院永和分院（下稱耕莘醫院
    ），該院函覆稱：「正常下肢髖關節屈曲角度約115-125 度
    ，病人目前因為疼痛，屈曲角度為90度，因有傷到神經，將
    來肌力可能會稍弱，髖關節的角度有希望恢復正常」等語，
    有耕莘醫院99年11月11日耕永醫字第0990006375號函存卷可
    查（見院二卷第40、42、43頁）；且經本院當庭勘驗被告提
    出之告訴人於99年8 月30日在永和市○○路行走穿越馬路之
    錄影光碟，可知告訴人於上開時間，手持柺杖，與其懷孕即
    將臨盆之媳婦，一同由巷口走斑馬線穿越馬路，且告訴人伸
    出右手放在其媳婦之腰部後方，輕微攙扶其媳婦等情，有勘
    驗筆錄在卷可考（見院二卷第70頁）；再參以告訴人提出之
    中華民國身心障礙手冊（見院一卷第14頁）係記載告訴人為
    輕度肢體障礙。綜上各情，足見告訴人經治療後，傷勢已有
    改善，現能以柺杖行走，並持續復健治療恢復中，髖關節之
    角度甚至有希望恢復正常，是尚難認告訴人因本件車禍所受
    之傷害確已達前揭刑法所定「毀敗或嚴重減損一肢以上之機
    能」之重傷程度。至告訴代理人雖指稱：依仁愛醫院驗傷診
    斷證明書，可知告訴人因骨盆骨折後遺症，直接影響其性行
    為之能力，使生育能力受到影響，足見其所受傷勢已達重傷
    程度云云。然查，告訴人於案發時已年滿45歲，其生育之機
    率本已降低，且依仁愛醫院99年5 月4 日第0086號驗傷診斷
    書（見院一卷第20頁）所載，被告係因骨盆骨折影響性行為
    能力，進而影響生育能力，則依現今醫療技術，尚非不可能
    透過非性行為之人工受孕方式進行生育，故亦難遽認告訴人
    因本件車禍所受之傷害確已達同法第10條第4 項第5 款所規
    定「毀敗或嚴重減損生殖之機能」之重傷程度。另參酌上揭
    最高法院判例意旨，刑法第4 項第6 款所規定「其他於身體
    或健康有重大不治或難治之傷害」，亦不包括傷害四肢在內
    ，附此敘明。
  (五)再按汽車在同向二車道以上道路變換車道時，應讓直行車先
    行，並注意安全距離，道路交通安全規則第98條第1 項第6
    款定有明文，此為被告駕駛汽車時應注意之事項。查被告駕
    車行經上開地點，依卷附道路交通事故調查報告表之記載及
    現場照片觀之，當時天候晴、日間自然光線、市區○○道路
    路面乾燥、無缺陷、無障礙物、視距良好，並無不能注意之
    情事。而被告亦供承：當時準備由辛亥路接國道二號高速公
    路（下稱北二高），再返回基隆等語，是被告本應提早緩慢
    改變行徑路線，以便及時靠右變換至辛亥路第二車道，並應
    於變換車道前確認右方及後方有無來車，禮讓直行車輛先行
    ，亦應注意與後方來車保持安全距離，且以事發當時正值下
    班之交通尖峰時期，車禍發生地點又屬車流龐大及Y 字型分
    向之複雜路段，被告卻遲至第一車道開始左彎（即往建國南
    路方向）之障礙物線附近，才開始變換車道，而未提早緩慢
    改變行徑路線，俾留足夠時間、距離以禮讓後方直行車輛先
    行，及與後方來車保持安全距離，自已提高發生事故之風險
    ；況上開路段為被告每日上下學必經之路段，業據被告及證
    人陳卓苑證述明確（見院一卷第43頁；院二卷第74頁背面）
    ，是被告變換車道時，未讓直行車先行及注意安全距離，致
    其所駕汽車與告訴人騎乘之機車發生擦撞，告訴人因而受有
    上開傷害，被告確有過失甚明。且該過失駕駛行為與告訴人
    之傷害結果間，顯具有相當因果關係，亦甚為灼然。
  (六)綜上所述，本件事證明確，被告所辯均屬臨訟卸責之詞，不
    足採信。被告所犯過失傷害之犯行，足堪認定，應予依法論
    科。
二、核被告所為，係犯刑法第284 條第1 項之過失傷害罪。又被
    告於肇事後，主動向前往現場處理，且尚不知肇事者為何人
    之員警坦承肇事，嗣並接受裁判之事實，有北市政府警察局
    交通事故肇事人自首情形紀錄表附卷可佐（見偵一卷第44頁
    ）。從而被告於員警尚不知何人犯罪前，主動坦承其為肇事
    者，符合刑法第62條前段自首之規定，爰依法減輕其刑。爰
    審酌被告因上開過失情節，對告訴人造成身體及心裡上之創
    傷，被告之過失程度及告訴人所受損害之程度，暨被告否認
    犯行，迄未與告訴人達成和解，再兼衡其品行、教育程度等
    一切情狀，量處如主文所示之刑，並諭知易科罰金折算標準
    ，以示懲儆。
據上論斷，應依刑事訴訟第299 條第1 項前段，刑法刑法第284
條第1 項前段、第62條前段、第41條第1 項前段，刑法施行法第
1 條之1 ，判決如主文。
本案經檢察官劉俊良到庭執行職務。
中    華    民    國     100    年    3    月    8    日
                  交通法庭  法  官  羅立德
如不服本判決應於收受判決後10日內向本院提出上訴書狀，並應
敘述具體理由。其未敘述上訴理由者，應於上訴期間屆滿後20日
內向本院補提理由書( 均須按他造當事人之人數附繕本) 「切勿
逕送上級法院」。
                            書記官  鄭淑丰
中    華    民    國     100    年    3    月    8    日
附錄本判決論罪科刑法條全文:
中華民國刑法第284 條：
因過失傷害人者，處6 月以下有期徒刑、拘役或5 百元以下罰金
，致重傷者，處1 年以下有期徒刑、拘役或5 百元以下罰金。
從事業務之人，因業務上之過失傷害人者，處1 年以下有期徒刑
、拘役或1 千元以下罰金，致重傷者，處3 年以下有期徒刑、拘
役或2 千元以下罰金。